【裁判字號】    95,上易,335
【裁判日期】    951031
【裁判案由】    債務人異議之訴等
【裁判全文】
臺灣高等法院臺中分院民事判決         95年度上易字第335號
上  訴  人  甲○○
訴訟代理人  陳建榮律師
被  上訴人  乙  ○
訴訟代理人  丁○○
            丙○○
上列當事人間債務人異議之訴等事件，上訴人對於中華民國95年
7月28日臺灣彰化地方法院第一審判決（95年度訴字第262號），
提起上訴，本院於95年10月17日言詞辯論終結，判決如下：
    主  文
上訴駁回。
第二審訴訟費用由上訴人負擔。
    事實及理由
一、按確認法律關係之訴，非原告有即受確認判決之法律上利益
    者，不得提起之，民事訴訟法第247條第1項前段定有明文。
    又法律關係之存在與否不明確，致原告在私法上之地位有受
    侵害之危險，而此危險得以對於被告之確認判決除去之者，
    即得依上開規定提起確認之訴，亦有最高法院52年度臺上字
    第1922號判例可資參照。經查：被上訴人主張台灣台南地方
    法院（下稱台南地院） 91年度促字第72687、72688、72689
    號支付命令如附表所示之債權即本金、利息、程序費用（下
    稱系爭支付命令所示債權）不存在，然為上訴人所否認，並
    以之為執行名義聲請強制執行，致使被上訴人在私法上之地
    位有受侵害之危險，且此危險得以對於上訴人之確認判決除
    去，應認被上訴人有即受確認判決之法律上利益，自得依上
    開規定提起本件確認之訴。
二、被上訴人起訴主張：上訴人為律師，其以被上訴人為債務人
    ，向台南地院聲請核發系爭支付命令，被上訴人應向上訴人
    清償如附表所示債權。系爭支付命令於附表所示日期確定後
    ，上訴人再以之為執行名義，聲請台灣彰化地方法院（下稱
    彰化地院）民事執行處以95年度執字第4104號清償債務強制
    執行事件對被上訴人之財產強制執行，該件已就被上訴人對
    於彰化縣秀水鄉農會之存款債權依強制執行法第115條第1項
    、第 2項核發扣押命令、收取命令，程序尚未終結。惟系爭
    支付命令所示債權，乃上訴人前受被上訴人委任為選任辯護
    人、訴訟代理人之訴訟費用、酬金，並於確定後由被上訴人
    之女丙○○代為清償，復由上訴人於民國 92年3月31日出具
    收據，上訴人竟仍主張尚未清償，為此提起本件之訴。爰求
    為彰化地院95年度執字第4104號清償債務強制執行事件之強
    制執行程序應予撤銷，及確認台南地院 91年度促字第72687
    、72688、72689號支付命令如附表所示之債權不存在之判決
    。
三、上訴人則以：清償債務足以消滅債之關係，必須債務人依債
    務本旨向債權人或其他有受領權人為清償，經過受領者，始
    足當之。本件債務本旨為金錢債務，金錢為動產，被上訴人
    並未依民法第 761條動產交付之方式移轉金錢所有權，以資
    向上訴人清償並經過上訴人受領，兩造間債之關係自難謂為
    消滅。被上訴人雖有於 92年3月31日委由其女丙○○匯款至
    丁○○帳戶，並由上訴人出具收據予丙○○，但被上訴人之
    女丁○○本居住台南地區，被上訴人因來往高雄不便，乃因
    此將 170萬元匯款予丁○○，委由丁○○代為清償上訴人之
    債務，而上訴人因系爭債務金額不少，為使被上訴人安心付
    款，兼考量債務清償係以實際金錢之移轉為前提，乃預立收
    據。詎丁○○未依受託意旨清償上訴人之債務，丁○○並非
    上訴人之代理人，無代上訴人受領清償之權，被上訴人與丁
    ○○之糾紛與上訴人無關，被上訴人不得以其自己與丁○○
    所存在之任何事由對抗上訴人等語，資為抗辯。
四、以下之事實為兩造所不爭執：
  (一)上訴人曾以對被上訴人有訴訟費、律師費等債權 116萬元及
    利息，聲請台南地院核發91年度促字第72687、72688、7268
    9號支付命令確定，其債權詳如附表所示。
  (二)被上訴人於92年3月31日委由丙○○匯款170萬元予丁○○。
  (三)上訴人曾以台南地院 91年度促字第72687號支付命令為執行
    名義，聲請彰化地院92年度執字第1763號發執行命令扣押被
    上訴人在彰化縣秀水鄉農會、台灣銀行彰化分行、台灣銀行
    員林分行、台灣銀行鹿港分行之存款，嗣經上訴人撤回執行
    之聲請。
  (四)上訴人再以台南地院 91年度促字第72687、72688、72689號
    支付命令聲請彰化地院95年度執字第4104號發執行命令扣押
    被上訴人在彰化縣秀水鄉農會、台灣銀行彰化分行之存款，
    強制執行程序尚未終結。
五、本件兩造爭執之重點：
  (一)上訴人有無授權丁○○收受被上訴人所支付之170萬元？
  (二)上訴人對被上訴人之 116萬元及利息債權是否業經被上訴人
    清償而歸於消滅？
六、本院得心證之理由：
  (一)上訴人有無授權丁○○收受被上訴人所支付之170萬元？
  1.上訴人於台南地院 91年度促字第72687、72688、72689號支
    付命令確定後，曾以 91年度促字第72687號支付命令為執行
    名義，於 92年2月間聲請彰化地院92年度執字第1763號發執
    行命令扣押被上訴人在彰化縣秀水鄉農會、台灣銀行彰化分
    行、台灣銀行員林分行、台灣銀行鹿港分行之存款，嗣經上
    訴人於 92年3月24日以被上訴人已出面與其協調，暫無執行
    之必要，聲請撤回強制執行，業經本院調閱彰化地院92年度
    執字第 1763號執行卷查明屬實，足以證明兩造有於92年3月
    間協商系爭支付命令所示之債權的清償。
  2.被上訴人於 92年3月31日委由其女丙○○自其花蓮市第二信
    用合作社轉帳一百七十萬元至丁○○帳戶後，上訴人隨即於
    同日出具收據予丙○○，於該收據載明「本人甲○○律師茲
    收到丙○○一百七十萬元整，包括訴訟費、律師費等共一百
    十六萬元整，其餘交由丁○○全權處理。」參酌兩造有於92
    年 3月間協商系爭支付命令所示之債權的清償，顯然上訴人
    係與被上訴人之代理人丙○○達成協議，就被上訴人所欠上
    訴人之債務，由丙○○代為清償170萬元，並匯款170萬元至
    丁○○帳戶。上訴人應有授權丁○○代其收受被上訴人為清
    償系爭支付命令所示之債權的款項，故一經丙○○匯款 170
    萬元至丁○○帳戶，隨即出具收到該 170萬元之收據予丙○
    ○。
  3.被上訴人所欠上訴人系爭支付命令所示之債務，係(1)80萬元
    及 91年12月7日起至清償日止按年息百分之五計算之利息，
    並賠償程序費用115元；(2)30萬元及自 91年11月23日起至清
    償日止按年息百分之五計算之利息，並賠償程序費用 115元
    ；(3)6萬元及自 91年11月23日起至清償日止按年息百分之五
    計算之利息，並賠償程序費用 115元。該支付命令所示之債
    務算至 92年3月31日被上訴人清償時，其中(1)部分之本金為
    80萬元、利息係12,603元（800,000×（25+31+28+31）/365
    ×0.05=12,603），連同程序費用共812,718元；(2)部分之本
    金為30萬元、利息係 5,301元（300,000×（8+31+31+28+31
    ）/365×0.05= 5,301）），連同程序費用共305,416元；(3)
    部分之本金為6萬元、利息係1,060元（60,000×（8+31+31+
    28+31）/ 365×0.05=1,060），連同程序費用共61,175元。
    被上訴人所欠上訴人系爭支付命令所示債務之金額合計應為
    1,179,309元（812,718+305,416+61,175= 1,179,309），再
    包括上訴人聲請彰化地院92年度執字第1763號強制執行所繳
    納之執行費5,600元，被上訴人應清償上訴人1,184,909元（
    1,179,309+5,600=1,184,909）。被上訴人支付170萬元，已
    超過其所積欠上訴人之債務 1,184,909元，被上訴人何以會
    支付超過其所欠上訴人債務之金額？衡情被上訴人不致會自
    行支付超過其所應清償之金額，足見被上訴人所支付之 170
    萬元應是丙○○與上訴人協商過之金額。上訴人雖指稱：17
    0萬元中超過116萬元部分與其無關云云，但上訴人此部分所
    述顯與其所出具之收據內容不符，丙○○所匯之 170萬元中
    超過 116萬元之部分若與上訴人無關，上訴人所出具之收據
    當僅記載收到 116萬元，而不會載明收到170萬元，超過116
    萬元部分交由丁○○全權處理，是丙○○應係與上訴人協商
    乃會匯款170萬元至丁○○之帳戶。
  4.上訴人所出具予丙○○之收據係記載收到丙○○ 170萬元，
    包括訴訟費、律師費 116萬元，其餘交由丁○○全權處理。
    上訴人抗辯其係為使被上訴人安心付款，乃預立該收據云云
    。惟上訴人所辯顯與收據所載之內容不符，而收據應係債權
    人收到債務人清償之款項後始出具，債權人出具收據即表示
    業已收到債務人所清償之款項，此當為律師之上訴人所明知
    ，上訴人若未授權丁○○收受丙○○所交付之 170萬元或指
    示丙○○將 170萬元匯至丁○○帳戶，上訴人即不會於丙○
    ○匯款170萬元至丁○○帳戶後即出具已收到170萬元之收據
    予丙○○。上訴人再主張被上訴人係因來往高雄不便，乃因
    此將 170萬元匯款予丁○○，委由丁○○代為清償上訴人之
    債務云云，惟被上訴人係委由丙○○代為處理其與上訴人之
    債務糾紛，丙○○已與上訴人聯繫，雙方以匯款方式解決即
    可，不必由被上訴人或丙○○親自前往高雄當面與上訴人解
    決，自無庸再透過丁○○，且丁○○若係受被上訴人所託代
    為處理被上訴人與上訴人之債務糾紛，上訴人亦不會於丙○
    ○匯款予丁○○之後即出具收據予丙○○，足證上訴人所述
    顯不合常情，要無可採。
  5.丁○○指稱：「我和吳律師（即上訴人）是男女朋友關係，
    去年分手，分手後，這個問題才發生」、「匯款部分是我姐
    姐（即丙○○）和吳律師接洽，匯入我帳戶，是吳律師指定
    我姐姐匯入的，那時候他和我交往中，他說那一筆錢要給我
    做生活費用，我原來放在定存，他叫我要拿出來投資股票」
    、「那筆錢是要給我付」、「吳律師和我姐姐電話聯繫，確
    定錢進入我帳戶後，吳律師才寫此收據的。吳律師在寫此收
    據前，有跟我確認錢已進入我帳號，才寫收據」等語，由丁
    ○○所述，可知上訴人係因與丁○○交往，屬男女朋友關係
    ，乃指示丙○○將 170萬元匯入丁○○帳戶，待上訴人確定
    丙○○將170萬元匯入丁○○帳戶後，隨即開具收到170萬元
    之收據予丙○○。又丁○○與上訴人確屬男女朋友關係，業
    據丁○○提出其與上訴人合照之親密照片為證，上訴人因與
    丁○○係屬男女朋友關係，遂指示丙○○將被上訴人積欠其
    債務之款項匯入丁○○之帳戶，自合乎常情。
  6.上訴人於 92年3月24日撤回彰化地院92年度執字第1763號強
    制執行之聲請，事隔三年，於 95年3月間再聲請彰化地院95
    年度執字第4104號強制執行，上訴人再為聲請強制執行係在
    丁○○所指伊與上訴人分手之後，苟如上訴人所主張其未授
    權丁○○收受丙○○代被上訴人清償債務所匯之款項，上訴
    人理應於確定丁○○不願匯款清償被上訴人之債務時，即再
    為強制執行之聲請，而非拖延三年之久。
  (二)上訴人對被上訴人之 116萬元及利息債權是否業經被上訴人
    清償而歸於消滅？
  1.按依債務本旨，向債權人或其他有受領權人為清償，經其受
    領者，債之關係消滅，民法第309條第1項定有明文。故依債
    務本旨向有受領權人為清償，債之關係即歸消滅，縱令債權
    人不因其受領而受利益，亦無據以對抗債務人之餘地（參照
    最高法院 23年上字第917號判例）。上訴人指示丙○○將被
    上訴人清償其債務之 170萬元匯入丁○○帳戶，丙○○匯款
    之後上訴人隨即開具已收到 170萬元之收據予丙○○，上訴
    人顯有授權丁○○收受丙○○所交付之 170萬元，則兩造就
    系爭支付命令所示之債務，應於有受領權之丁○○受領 170
    萬元時即歸於消滅，上訴人否認被上訴人係依債之本旨清償
    ，要無可採。
  2.丁○○指稱上訴人係以丙○○所交付之 170萬元做為其生活
    費用，亦即上訴人將 170萬元贈與丁○○，此部分丁○○所
    述為上訴人否認，但被上訴人既已將所欠上訴人債務之款項
    依上訴人指示匯入丁○○帳戶，兩造就系爭支付命令所示之
    債務即歸於消滅，上訴人有無贈與 170萬元予丁○○之意思
    ？丁○○未將 170萬元返還上訴人，對上訴人應否負債務不
    履行之責任，均係上訴人與丁○○間之糾紛，與被上訴人無
    關，對兩造間之債務關係已消滅之事實並不生影響。
  3.兩造間之債務關係應於被上訴人委由丙○○匯款 170萬元至
    丁○○帳戶時已因清償而歸於消滅，不受上訴人有無向高雄
    市國稅局申報此部分律師報酬之妨害，上訴人請求向高雄市
    國稅局函查被上訴人有無支付上訴人律師報酬，本院認高雄
    市國稅局所能答覆者僅係上訴人有無申報承辦被上訴人案件
    之律師報酬，並不能確實得知被上訴人有無支付上訴人之律
    師報酬，上訴人之聲請並無助於案情之釐清，自無調查之必
    要。
七、按執行名義成立後，如有消滅或妨礙債權人請求之事由發生
    ，債務人得於強制執行程序終結前，向執行法院對債權人提
    起異議之訴，強制執行法第 14條第1項前段定有明文。本件
    系爭支付命令所示債權既於執行名義成立後因清償而消滅，
    則被上訴人於強制執行程序終結前，請求撤銷彰化地院95年
    度執字第4104號清償債務強制執行事件之強制執行程序，並
    確認系爭支付命令所示債權不存在，尚無不合。原審為被上
    訴人勝訴之判決，核無違誤，上訴意旨指摘原判決不當，求
    予廢棄改判，為無理由，應予駁回。
八、據上論結，本件上訴為無理由，依民事訴訟法第449條第1項
    、第78條，判決如主文。
中    華    民    國    95    年    10    月    31    日
                      民事第四庭審判長法  官  黃斐君
                                      法  官  張浴美
                                      法  官  陳蘇宗
以上正本係照原本作成。
不得上訴。
                                      書記官  林振甫
中    華    民    國    95    年    11    月    5     日
                                                      Ｈ
附表
┌─────┬──────────────┬──────┐
│案號      │債權                        │確定日期    │
├─────┼──────────────┼──────┤
│91年度促字│被上訴人應向上訴人給付80萬元│91年12月30日│
│第72687號 │，及自支付命令送達翌日即91年│            │
│          │12月7日起至清償日止按年息5％│            │
│          │計算之利息，並賠償程序費用  │            │
│          │115元。                     │            │
├─────┼──────────────┼──────┤
│91年度促字│被上訴人應向上訴人給付30萬元│91年12月13日│
│第72688號 │，及自支付命令送達翌日即91年│            │
│          │11月23日起至清償日止按年息5 │            │
│          │％計算之利息，並賠償程序費用│            │
│          │115元。                     │            │
├─────┼──────────────┼──────┤
│91年度促字│被上訴人應向上訴人給付6萬元 │91年12月12日│
│第72689號 │，及自支付命令送達翌日即91年│            │
│          │11月23日起至清償日止按年息5 │            │
│          │％計算之利息，並賠償程序費用│            │
│          │115元。                     │            │
└─────┴──────────────┴──────┘


司法院資訊處製作；財團法人民間司法改革基金會備份。
